【裁判字號】    97,台上,4089
【裁判日期】    970827
【裁判案由】    貪污
【裁判全文】
最高法院刑事判決            九十七年度台上字第四０八九號
上   訴   人  台灣高等法院台南分院檢察署檢察官
上訴人即被告  甲○○
                      仔林10號
選 任 辯護人  楊  揚律師
上訴人即被告  乙○○
                      仔12號之4
選 任 辯護人  唐淑民律師
上列上訴人等因被告等貪污案件，不服台灣高等法院台南分院中
華民國九十七年三月十八日第二審更審判決（九十六年度重上更
(三)字第四三六號，起訴案號：台灣嘉義地方法院檢察署九十年度
偵字第一一一五號），提起上訴，本院判決如下：
    主  文
原判決撤銷，發回台灣高等法院台南分院。
    理  由
本件原判決認定上訴人即被告甲○○為嘉義縣竹崎鄉鄉民代表，
負責議決及監督嘉義縣竹崎鄉之預算與審議決算報告等事務，上
訴人即被告乙○○係嘉義縣竹崎鄉公所秘書，協助鄉長執行預算
事務，均為依據法令從事公務之人員。甲○○利用鄉民代表之身
分，藉由嘉義縣竹崎鄉公所，於民國八十九年十月四日以八九嘉
竹鄉建字第一○○一六號函提出嘉義縣竹崎鄉公所緊急需辦工程
明細表，由乙○○代行後，向嘉義縣政府爭取新台幣（下同）九
十五萬元之工程經費，經嘉義縣政府八十九年十一月八日以八九
府財務字第一三○一五○號函核准（嗣於九十年一月二日以九十
府財務字第○三五○號函撥付九十二萬六千九百元）。嘉義縣竹
崎鄉公所招標後，於八十九年十二月二十七日由旭洲土木包工業
負責人官俊臣以八十八萬七千元得標，並於同年十二月三十日簽
訂龍山、復金等二村護岸道路工程契約。詎甲○○於九十年一月
五日登記競選嘉義縣竹崎鄉農會第十四屆會員代表，為求順利當
選，竟與乙○○對於監督或主管之事務，明知違背法令，利用身
分，共同基於圖其他私人不法之利益，甲○○並基於行賄之概括
犯意聯絡，均明知施工地點及施工內容應依簽約表列明細辦理，
如依實際確需辦理變更時，應報請撥付款項之嘉義縣政府同意，
甲○○竟未報經嘉義縣政府同意，即於九十年一月八日，以建設
提議人之名義，擅自變更部分施工地點，私自指定在原判決附表
所示李州等五人之私人住宅、果園敷設水泥路面（包括駁坎及護
欄），暨其他處所，乙○○明知違背法令而核准，甲○○並要求
李州、王木發、林豐財、許澄俊等人於九十年二月十五日農會代
表選舉時投票支持，乙○○亦向其叔公柳溪要求投票支持甲○○
，並經李州、王木發、林豐財、許澄俊、柳溪（均經本院前審判
決宣告緩刑確定）等人許以投票支持後，即帶同不知情之官俊臣
，至如原判決附表所示有農會代表選舉權之嘉義縣竹崎鄉農會會
員李州、王木發、林豐財、許澄俊、柳溪之私人住宅、果園等處
測量，旋即於上址鋪設水泥路面、駁坎或護欄，而共同對於監督
或主管之事務，明知違背法令，直接圖其他私人利益，使李州、
王木發、林豐財、許澄俊、柳溪分別受有如原判決附表所示之不
法利益，乙○○則對於主管之事務，明知違背法令，直接圖利李
州、王木發、林豐財、許澄俊、柳溪等人（圖得之利益詳如上開
附表所載）。甲○○、乙○○因此圖得私人不法利益合計三十九
萬六千九百四十六元等情。因而撤銷第一審關於被告二人所為科
刑之判決，比較行為時及裁判時法律，適用最有利於被告二人之
規定，改判依牽連犯，從一重論處甲○○共同公務員對於監督之
事務，明知違背法令，直接圖其他私人不法利益，因而獲得利益
罪刑，論處乙○○共同公務員對於主管之事務，明知違背法令，
直接圖其他私人不法利益，因而獲得利益罪刑。固非無見。
惟查：（一）、有罪之判決書，須將認定之犯罪事實詳記於事實
欄，然後於理由內，逐一說明其所憑之證據及認定之理由，使事
實與理由兩相一致，方為合法，倘事實欄已有敘及，而理由內未
加說明，是為理由不備。原判決事實認定甲○○與乙○○對於監
督或主管之事務，共同基於圖其他私人不法利益之犯意聯絡，均
明知上開工程施工地點及施工內容應依簽約表列明細辦理，如需
辦理變更，應先報請撥付款項之嘉義縣政府同意，甲○○竟未報
經嘉義縣政府同意，於九十年一月八日，以建設提議人之名義，
擅自變更部分施工地點，私自指定在原判決附表所示李州等五人
之私人住宅、果園敷設水泥路面（包括駁坎及護欄）等情，並據
而對甲○○論以公務員對於監督之事務，直接圖利罪。然理由內
，就甲○○對該工程施工地點變更一事，如何有監督之職責，並
未說明其認定所憑之依據與得心證之理由，顯有判決理由不備之
違背法令。（二）、原判決依憑卷附嘉義縣政府第○一一五九四
○號函，以上開嘉義縣竹崎鄉龍山村護岸工程及復金村設道路排
水工程係嘉義縣政府撥款補助，其施工地點及施工內容應按表列
明細辦理，如依實際確需辦理變更時，應報經嘉義縣政府同意後
，始得執行，乃被告二人竟明知，卻未辦理變更設計，亦未報請
嘉義縣政府同意，即擅自改在原判決附表所示李州、王木發、林
豐財、許澄俊、柳溪五人私人住宅、果園等處施工，且實際施工
項目、數量與原合約設計內容完全不同，自屬違背法令。然上開
函文固稱該護岸道路工程之補助款，係依據竹崎鄉公所查報之「
緊急需辦工程明細表」核定，施工地點與內容應按「表列」明細
辦理，如依實際確需辦理變更時，應報經嘉義縣政府同意後執行
之等語（第一審卷第七十九頁），但其所指憑以確定施工地點與
內容之「緊急需辦工程明細表」（第一審卷第九十一頁），關於
上開工程之施工地點，僅分別記載「龍山村」與「復金村」，並
未指明各該村中之特定地點，施工內容亦僅分別列載護岸、駁坎
及ＰＣ路面等數量，則實際施工地點之李州等五人私人住宅、果
園等處，既均在龍山村，原判決認其已變更施工地點，其所依憑
之標準為何？該變更是否屬上開函文所指應陳報嘉義縣政府同意
之變更？又本件實際施作護岸、駁坎及ＰＣ路面等數量，究如何
與上開明細表不符？均攸關被告二人圖利犯行之認定，原判決俱
未細繹勾稽並為必要之說明，遽為不利被告二人之判決，非但證
據調查職責未盡，抑且理由不備。（三）、原判決事實欄記載：
甲○○於九十年一月五日登記競選嘉義縣竹崎鄉農會第十四屆會
員代表，為求順利當選嘉義縣竹崎鄉農會第十四屆會員代表，竟
與嘉義縣竹崎鄉公所秘書乙○○，對於監督或主管之事務，明知
違背法令，利用身分共同基於圖其他私人不法之利益，甲○○並
基於行賄之概括犯意聯絡，而為如原判決事實欄所載之犯行等情
，似認定僅甲○○有農會法第四十七條之一第一項第二款農會選
舉投票行賄罪之犯行。乃理由欄卻又論述乙○○所為亦犯該農會
選舉投票行賄罪，並謂被告二人彼此間就此有犯意聯絡與行為分
擔，均為共同正犯，且既認被告二人就本件圖利犯行，應負共同
正犯之責，但其主文卻諭知甲○○對「監督」之事務圖利罪，乙
○○對「主管」之事務圖利罪，二人所處罪刑不同。其事實欄之
認定與理由之論述及主文之諭知，前後不相一致，併有理由矛盾
之違失。此本院第二次發回時即已指明。乃原判決仍照錄該次發
回前之判決，致原有瑕疵猶然存在，自難以昭折服。以上，或為
檢察官與被告二人上訴意旨所指摘，或係本院得依職權調查之事
項，應認原判決仍有發回更審之原因。又原判決認被告二人尚牽
連觸犯農會選舉投票行賄部分，基於審判不可分之原則，亦併予
發回。
據上論結，應依刑事訴訟法第三百九十七條、第四百零一條，判
決如主文。
中    華    民    國  九十七  年    八    月  二十七  日
                      最高法院刑事第四庭
                          審判長法官  張  淳  淙
                                法官  劉  介  民
                                法官  張  春  福
                                法官  蔡  彩  貞
                                法官  吳  信  銘
      本件正本證明與原本無異
                                      書  記  官
中    華    民    國  九十七  年    九    月    二    日
                                                      Ｑ


司法院資訊處製作；財團法人民間司法改革基金會備份。
